【裁判字號】    89,判,3761
【裁判日期】    891221
【裁判案由】    綜合所得稅
【裁判全文】
最  高  行  政  法  院  判  決                  八十九年度判字第三七六一號
    再 審 原 告   甲○○
    再 審 被 告   財政部臺北市國稅局
    代   表  人   張盛和
右當事人間因綜合所得稅事件，再審原告對本院中華民國八十八年六月二十五日八十
八年度判字第二九一二號判決，提起再審之訴。本院判決如左：
    主  文
再審之訴駁回。
再審訴訟費用由再審原告負擔。
    事  實
緣再審原告民國八十二年度綜合所得稅結算申報，再審被告以其漏報取自國防部中山
科學研究院（以下簡稱中科院）之薪資所得計新臺幣（下同）三二三、一三六元，乃
核定補徵稅額四二、○○八元。再審原告不服，申請復查結果，未准變更，提起訴願
、再訴願均遭決定駁回，提起行政訴訟，亦遭本院八十八年度判字第二九一二號判決
（以下稱原判決）駁回，遂以原判決有舊行政訴訟法第二十八條第一款即新行政訴訟
法第二百七十三條第一項第一款再審事由，提起再審之訴。茲摘兩造訴辯意旨如次
：
再審原告起訴意旨略謂︰一、稅捐稽徵法第一條之一．．．但有利於納稅義務人者，
對於尚未核課確定之案件適用之。稅捐稽徵法第一條明定：「財政部依本法或稅法所
發布之解釋函令，對於據已申請之案件發生效力。但有利於納稅義務人者，對於尚未
核課確定之案件適用之。是以財政部稅制委員會於七十九、八十三、八十七年度所出
版各年度所得稅法令彙編及八十六年稅捐稽徵法令彙編中，其首揭財政部七十九年十
月十八日台財稅第七九○七一四三三四號函、八十三年八月三十一日台財稅第八三一
六○七六六一號函、八十七年九月二十一日台財稅第八七一九六五三六六號函、八十
六年七月十一日第八六一○七○○六九號函各函示皆再三對全國人民揭示：「本部及
各權責機關在民國某年某月某日前發布所得稅釋示函令，凡未編入該各年度版之所得
稅法令彙編中，自七十九年十一月五日、八十三年十月一日、八十六年八月一日、八
十七年十月一日起，非經本部重行核定，一律不再援引適用，經再審原告詳查各該年
度版之所得稅法令彙編，皆未列入財政部六十八台財稅三八五○一號函、行政院八十
四年台八十四財三七○○七號函，依上開各函示之意旨，應為無效之函示，必經各權
責機關重新核定後，始重新生效，就稅捐稽徵法第一條之一之立法旨意，對據以申請
案件發生效力，且為對納稅義務人有力者，應適用之，故財政部（六八）台財稅三八
五○一號函及行政院八十四年台八十四財三七○○七號函對中科院非軍職人員無拘束
力，政府機關施政最忌反覆無常，憲法層次的「禁反言」原則，具有拘束立法、司法
、行政三者之效力，合先敘明。二、一般人民及輿論皆為中科院非軍職人民抱屈，故
應有「信賴保護原則」之適用所得稅法第四條第八款於民國五十二年修訂公佈施行，
稅捐稽徵機關理應於五十五年中科院創立時，據以主張中科院非軍職人員所領「品位
加給或技術加給」為應稅所得，方無瀆職行政疏失之責任發生。卻遲至六十八年方在
檢舉人檢舉下，才匆匆以（六八）台財稅三八五○一號函徵免原則，以「如係、如屬
」等關鍵詞授權中科院自行認定「品位加給、技術加給」為合於所得稅法第四條第八
款之免納所得稅之研究補助費，且行政院、國防部、中科院基於國防武器自主研發政
策需要，並未示知員工知悉財政部八十五年十二月五日發文台財稅第八五一九二八○
九一號函第三節引國防部八十五年十月九日珍琥字第二五二六號之文。且財政部雖發
文給國防部後，歷經十四載，卻無進一步具體作為，實在難以令人相信，唯一合理的
解釋，就是配合歷任行政院長的國防武器自主研發的政策，所增進公共利益實遠大於
「品位加給或技術加給」稅課利益而不作為的，是以中科院非軍職人員之「品位加給
及技術加給」的免稅權利是執行國家基本國策所獲得的人民之其他自由與權利，合於
憲法第二十二條及第二十三條，且與促進產業升級條例同違合於租稅優惠獎勵原則之
定義：「租稅優惠者在於具有相同負擔能力，為誘導其某一特定行為，以違反量能原
則創造租稅特權取得租稅利益，是以租稅優惠之憲法審查標準在於目的所獎勵誘導之
行為與手段租稅特權間是否符合比例原則，基於此原則（憲法第二十三條）及憲法第
一百六十六條、第一百六十七條及憲法增修條文第十條基本科學研究發展國策，即以
誘導激發中科院非軍職人員自主防衛武器的原創力，以最高行政裁量權核于「品位加
給或技術加給」為免稅待遇，何況就所得稅法第四條第八款前段、稅捐稽徵法第一條
之一及四十八條之三的立法本意，及所得稅法令彙編、稅捐稽徵法令彙編首揭各函示
之意旨下，中科院員工及一般人民皆已相信其為「品位加給及技術津貼」實質免稅的
既存法秩序之存在，實已擁有「信賴保護原則」之適用；鈞院對中科院數百份判決理
由書中，皆指明「信賴保護原則」，係指人民信賴政府機關之決定，就其生活關係已
有適當之安排，應給予保護或給予合理補償而言。」三、監察院認為對非軍職人員不
公及為非可歸責於納稅義務人者之案件：監察院在（八五）院台財字第二四五七號函
中，亦調查指出桃園縣稅捐稽徵處大溪分處於八十年四月八日回復檢舉納稅義務人，
亦認為「研究加給、技術加給」係政府為獎勵科技人員研究工作之補助費，而北區國
稅局於八十二年四月十五日北區國稅三第八二○○七三○號函認「品位加給及技術津
貼可否適用所得稅法第四條第八款，亦有疑義，應採不溯及既往原則，明定自．．．
」所以本案未納稅，非可歸責於納稅義務人，又監察院分別於八十七年十一月二十日
以（八七）院台財字第八七二二○○五八○號、及十二月二十二日（八七）院台財字
第八七二二○○六五八號函亦表明對中科院非軍職員工之處置顯非公平，兒戲對中科
院及稅捐機關之行政疏失所致，就桃園縣稅捐稽徵處大溪分處於八十年四月八日之函
覆檢舉當事人之函，中科院非軍職員工主觀上並無違章漏稅之故意，應享有「信賴保
護原則」之適用。四、李前總統之裁示與見解：甲、於八十五年五月八日在中常會指
責：「中科院之補稅問題，五年前就已發生，有交代了很多次，但相關單位都沒果斷
解決問題，到底是誰的錯，要徹底去了解，如果是政府的錯，政府應該負責加以解決
，錢應該由政府支出。」（八十五年五月九日聯合報刊載）乙、於八十四年十月十二
日在國軍軍事會議中裁示：「中科院非軍職員工所領之品位加給及技術津貼所得稅追
繳案，財稅單位對於法律之引用不宜因時而異，以溯及既往方式追課亦有不妥，本案
涉及人數眾多，波及層面甚廣，其可能衍生相關之社會問題應予重視，希行政院相關
單位重視，儘速妥善處理，以免影響政府威信及當事人權益。」（行政院秘書長台三
七○○七號函）。五、最高行政法院鍾曜唐見解、八十七年十月十二日工商時報第四
版刊出記者就中科院非軍職員工所得稅行政訴訟事件，訪問鍾院長，鍾院長建議應由
財政、國防兩部協商解決，由此可知本案所得稅追捕繳案，錯不在員工。六、本案中
科院於八十五年二月十二日補寄之扣繳憑單係偽造文件、按中科院於八十三年以前所
開具之扣繳憑單上所添載之扣繳義務人為院長劉曙晞上將，但中科院於八十五年二月
十二日補寄已退休或現職員工有關「品位加給或技術津貼」之扣繳憑單上所添記之扣
繳義務人竟是已離職他調多時之前主計處長周和漢與陳榮讚兩人，經查證兩人皆言中
科院其時之主計處長吳俊勢少將皆未徵詢兩人之同意，即擅自用其二人之名義補發此
一有違法理之扣繳憑單，而具有調查偵搜權之稅捐機關，竟以此不合法補發之扣繳憑
單為補稅依據，實有違具有調查偵搜權之機關，不得以非法手段所獲得之證據，為課
人民以納稅義務之憑證的證據法則限制。試問如無扣繳憑單客觀平實記載所得應稅金
額，則稅捐稽徵機關與納稅義務人之糾紛將永無寧日。而鈞院認為不以扣繳憑單之有
無作為課稅之唯一依據，亦有待商榷，而周和漢、陳榮讚與吳俊勢等人以奉命行事為
由，打國家賠償法，則屬另一大事。七、本案經貴院認定「品位加給或技術津貼」為
中科院非軍職員工之薪資所得，必定要補徵所得稅，則中科院非軍職員工自五十五年
成立至八十四年十二月底止，退休離職員工不少，即可向國防部暨中科院請求補發全
額退休金差額，將使國庫損失甚鉅，且對於去逝之員工其欠稅如何處理，退休金之差
額是否其家屬亦可要求追補，故本案應以憲法第十五條、第二十二條、第二十三條、
及所得稅法第四條第八款前段、稅捐稽徵法第一條之一、第四十八條之三、所得稅法
令彙編首揭三函、稅捐稽徵法令彙編首揭函示、桃園縣稅捐稽徵處大溪分處八十年四
月八日函復檢舉人之函暨長達二十八年之久實質免稅所成之既存法律秩序，以及「信
賴保護原則」「比例原則」等憲法層次相一致之倫理價觀之原則來審慎判決，請求廢
棄原判決，並撤銷一再訴願決定與原處分，以維原告權益等語。
再審被告答辯意旨略謂：一、按「左列各種所得，免納所得稅︰一、．．．八、中華
民國政府或外國政府，國際機構、教育、文化、科學研究機關、團體，或其他公私組
織，為獎勵進修、研究或參加科學或職業訓練而給與之獎學金及研究、考察補助費等
。但受領之獎學金或補助費，如係為授與人提供勞務所取得之報酬，不適用之。」「
個人之綜合所得總額，以其全年左列各類所得合併計算之︰：：第三類︰薪資所得︰
凡公、教、軍、警、公私事業職工薪資及提供勞務者之所得︰一、薪資所得之計算，
以在職務上或工作上取得之各種薪資收入為所得額。二、前項薪資包括︰薪金、俸給
、工資、津貼、歲費、獎金、紅利、各種補助費及按月或按年分期給付之退休金或養
老金。：：：」分別為行為時所得稅法第四條第八款及第十四條第一項第三類所明定
；又「稅捐之核課期間，依左列規定：一、依法應由納稅義務人申報繳納之稅捐，已
在規定期間內申報，且無故意以詐欺或其他不正當方法逃漏稅捐者，其核課期間為五
年。．．．在前項核課期間內，經另發現應徵之稅捐者，仍應依法補徵或並予處罰
．．．」及「前條第一項核課期間之起算，依左列規定：一、依法應由納稅義務人申
報繳納之稅捐，已在規定期間內申報者，自申報日起算。」亦為稅捐稽徵法第二十一
條第一項第一款、第二項及第二十二條第一款所明定。二、中科院之預算雖分別依計
畫編列人事費支應其員工之各項給與，但實際上領受「品位加給」或「技術津貼」之
非軍職人員，無論配屬之單位參與不同計畫，悉依該院所訂「科技人員品位加給支給
標準」、「技術員薪給標準表」之等級，每月按職級定額領取「品位加給」或「技術
津貼」，該院與其聘僱人員之約定事項亦載明所指薪給，除實物代金及眷補費外，包
括全部給與，是以該院非軍職人員所領受之「品位加給」或「技術津貼」，核屬其在
職務上或工作上因提供勞務所取得之報酬。另財政部臺灣省北區國稅局於八十二年間
曾派員前往該院現場瞭解結果，該院支付非軍職人員之「品位加給」及「技術津貼」
係採按月給付方式，並非按研究計畫個案給付，復經中科院八十一年十一月三日八十
一訓誠字第一六八七三號函致該局說明該院各類薪資扣繳所得狀況：「本院於年度開
始即訂有各項研究計畫，並按照研究計畫逐月實施。各項研究計畫除一般經費外，為
鼓勵科技人員竭盡心智參與研發工作，另編列研發人員研究補助費及技術津貼。為便
利作業，研發人員研究補助費係按月發放方式，再經由成本歸戶手續，回歸計畫預算
內（研究補助費採個案給付，必將增加人力及作業之負擔，不符經濟效益）」等語，
足見中科院給付非軍職員工之「品位加給」及「技術津貼」之所得，屬經常性補助費
給與，且依職級按月定額支給，為提供勞務所取得之報酬，依首揭行為時所得稅法第
四條第八款但書及第十四條第一項第三類之規定，核非免稅之研究補助費所得，乃屬
應課稅之薪資所得，殆無疑義。是以本件再審原告八十二年度綜合所得稅結算申報，
短報中科院薪資所得計三二三、一三六元，再審被告依查得資料補徵稅額四二、○○
八元。又本件原核定發單補徵稅款，並未逾前揭稅捐稽徵法第二十一條所定核課期間
，所稱基於信賴利益不宜追溯補徵等節，殊無足採。三、又再審原告訴稱依所得稅法
第九十四條第一項規定扣繳義務人即中科院主辦會計有先行代納稅義務人繳納之義務
，國稅局直接向中科院非軍職員工追課，有違該條法定之程序正義乙節，惟按「凡有
中華民國來源所得之個人，應就其中華民國來源之所得，依本法規定，課徵綜合所得
稅。」、「納稅義務人應於每年二月二十日起至三月底止，填具結算申報書，向該管
稽徵機關，申報其上一年度內構成綜合所得總額．．．，以及有關減免、扣除之事實
，並應依其全年應納稅額減除暫繳稅額及尚未抵繳之扣繳稅額，計算其應納之結算稅
額，於申報前自行繳納。．．．。」分別為所得稅法第二條及第七十一條第一項所明
定。是本件再審原告既有前揭規定之應稅所得，即應依法合併申報綜合所得稅，其未
依規定合併申報，再審被告據以併課補徵，要無不合，再審原告所訴，顯無理由，委
無足採。三、再審原告主張之各節，業經最高行政法院前審判決詳為審酌予以論駁在
案，並無適用法規錯誤之情形，再審原告仍執前詞反覆訴求，殊難謂為有理由，又其
以原判決「適用法規錯誤」之理由，提起再審之訴，亦僅為再審原告於法律上見解之
上歧異，要難符合行政訴訟法第二十八條第一款規定之要件，是所訴核不足採，請求
駁回再審之訴等語。
    理  由
按新行政訴訟法第二百七十三條第一項第一款所謂「適用法規顯有錯誤者」，係指原
判決所適用之法規與現行法律有所牴觸或有效之判例解釋有所違反者而言，至於事實
認定錯誤或法律上見解之歧異，不得謂為適用法規顯有錯誤。次按中華民國政府或外
國政府，國際機構、教育、文化、科學研究機構、團體，或其他公私組織，為鼓勵進
修、研究或參加科學或職業訓練而給與之獎勵金及研究、考察補助費等所得，免納所
得稅。但受領之講學金或補助費，如係為授與人提供勞務所取得之報酬，不適用之，
為行為時所得稅法第四條第八款所規定。又凡公、教、軍、警、公私事業職工薪資及
提供勞務者之所得，為薪資所得，該項所得之計算，以在職務上或工作上取得之各種
薪資收入為所得額；前項薪資包括薪金、俸給、工資、津貼、歲費、獎金、紅利、各
種補助費及按月或按年分期給付之退休金或養老金。但為雇主之目的，執行職務而支
領之差旅費、日支費及加班費不超過規定標準者，及依同法第四條規定免稅之項目，
不在此限，復為同法第十四條第一項第三類所明定。本件再審原告八十二年度綜合所
得稅結算申報，再審被告以其漏報取自中科院之薪資所得三二三、一三六元，乃核定
補徵稅額四二、○○八元。再審原告不服，循序提起行政訴訟。本院原判決以：再審
被告以再審原告為中科院非軍職員工，八十二年度領取自中科院薪資中之三二三、一
三六元屬品位加給，為其所不爭，而中科院之預算雖分別依計畫編列人事費支應員工
之各項給與，然領受科技品位加給或技術津貼之非軍職人員，無論配屬之單位或參與
不同計畫，悉依該院所訂「科技人員品位加給支給標準表」「技術員薪給標準表」之
等級，每月按職級定額領取科技品位加給或技術津貼。中科院聘僱人員之約定事項亦
載明薪給除實物代金及眷補費外，包括全部給與，業經再審被告所屬大溪稽徵所赴中
科院查閱資料瞭解無誤，並為中科院八十一年十一月三日八十一訓誠字第一六八七三
號函所明示，系爭品位加給自始即屬薪資所得，自應依法合併申報繳稅，原核定並無
不合為由，判決駁回再審原告之訴，核其認事、用法均無不妥，自無適用法規顯有錯
誤之情節。至再審原告再審意旨主張各節。經查，憲法第十九條規定人民有依法律納
稅之義務。因此，除非法律明定得免納稅義務者外，稅捐單位對之課徵各類稅款，於
法並無不合。從而，中科院不論依何法源設立，其所屬人員是否具有視同軍人之身分
，除非法律明定免徵綜合所得稅外，自不得解免其納稅之義務。又行政法上所謂信賴
保護原則，係指人民因相信既存之法秩序，而安排其生活或處置其財產，則不能因嗣
後法規之制定或修正，而使其遭受不能預見之損害，用以保護人民之既得權益。本原
則之適用，係在禁止新制定或修正法規有溯及既往之效力。本件中科院之預算雖分別
依計畫編列人事費支應其員工之各項給與，但實際上領受「品位加給」或「技術津貼
」之非軍職人員，無論配屬之單位參與不同計畫，均依該院所訂「科技人員品位加給
支給標準表」、「技術員薪給標準表」之等級，每月按級定額領取科技品位加給或技
術津貼。且該院與其聘僱人員之約定事項亦載明所指薪給，除實物代金及眷補費外，
包括全部給與，其非軍職人員所領受之科技品位加給或技術津貼，核屬因提供勞務所
取得之報酬，應無行為時所得稅法第四條第八款免納所得稅規定之適用。又再審被告
依法發單補徵稅款，並未逾稅捐稽徵法第二十一條所定核課期間，於法並無不合，且
尚不違背法律不溯既往原則。而首揭所得稅法之規定一直未變更，僅闡明該稅法之行
政院及財政部之函釋變更，未及於法規之制定或修正，則上開函釋之變更應追溯至首
開稅法頒布時生效適用，且無行政法信賴保護原則之適用。亦無違「禁反言」之原則
，並因無新舊法律比較之適用，自無稅捐稽徵法第四十八條之三之適用。從而，再審
原告之主張，無非係法律上見解之歧異，核與首揭新行政訴訟法第二百七十三條第一
項第一款再審事由要件不符，再審原告據以提起再審之訴。顯無再審理由，應予駁回
。本件事實已臻明確，無行言詞辯論及命中科院參加訴訟之必要，併此明。
據上論結，本件再審之訴為無理由，爰依行政訴訟法第二百七十八條第二項、第九十
八條第三項前段，判決如主文。
中    華    民    國     八十九      年     十二     月     二十一      日
                    最 高 行 政 法 院  第 五 庭
                                審 判 長 法  官      廖  政  雄
                                         法  官      黃  璽  君
                                         法  官      趙  永  康
                                         法  官      林  清  祥
                                         法  官      姜  仁  脩
右  正  本  證  明  與  原  本  無  異
                                         法院書記官  彭  秀  玲
中    華    民    國     八十九      年     十二     月     二十二      日


司法院資訊處製作；財團法人民間司法改革基金會備份。
